【裁判字號】    99,交聲,663
【裁判日期】    990604
【裁判案由】    交管條例聲異
【裁判全文】
臺灣板橋地方法院交通事件裁定        99年度交聲字第663號
原處分機關  交通部公路總局臺北區監理所板橋監理站
異  議  人
即受處分人  甲○○
上列異議人即受處分人因違反道路交通管理處罰條例案件，對於
交通部公路總局臺北區監理所板橋監理站民國99年3 月10日所為
板監裁字第裁41-C00000000號處分不服，聲明異議，本院裁定如
下：
    主  文
原處分關於裁處罰鍰新臺幣肆萬伍仟元部分撤銷。
    理  由
一、原處分意旨略以：本件異議人即受處分人甲○○於民國98年
    10月15日21時9 分許，酒後騎乘車號252-CGW 號重型機車，
    經警在臺北縣新莊市○○路71號前查獲，因異議人有「酒後
    騎乘機車經水漱口後，酒測值為0.57MG/L」之違規行為，掣
    單當場舉發，並經異議人當場簽收，爰依道路交通管理處罰
    條例第35條第1 項第1 款之規定，裁處異議人罰鍰新臺幣（
    下同）4 萬5 千元，並吊扣駕駛執照12個月，施以道路交通
    安全講習。
二、聲明異議意旨略以：本人因經濟壓力無力繳納上開罰鍰，為
    此聲明異議，盼能撤銷一罪兩罰之罰鍰部分等語。
三、按汽車駕駛人飲用酒類或其他類似物後其吐氣所含酒精濃度
    超過每公升0.25毫克或血液中酒精濃度超過百分之0.05以上
    者，不得駕車；又汽車駕駛人，駕駛汽車經測試檢定有酒精
    濃度超過規定標準者，處1 萬5 千元以上6 萬元以下罰鍰，
    並當場移置保管該汽車，道路交通安全規則第114 條第2款
    、道路交通管理處罰條例第35條第1 項第1 款均定有明文。
四、經查：
  (一)、異議人前開酒後騎乘重型機車之違規行為，因另涉犯刑法
      第185 條之3 酒後駕車之公共危險罪，經警移送臺灣板橋
      地方法院檢察署檢察官偵辦後，異議人對於該案犯罪事實
      坦承不諱，檢察官於98年10月26日以98年度速偵字第6149
      號為緩起訴處分，期間為1 年，並命異議人應於緩起訴處
      分確定，收受檢察官執行緩起訴處分命令通知書後3 個月
      內，向財團法人臺灣兒童暨家庭扶助基金會臺北縣分事務
      所基金會支付1 萬元，復經檢察官依職權呈請臺灣高等法
      院檢察署再議，經臺灣高等法院檢察署檢察長於99年1 月
      4 日以99年度上職議字第55號處分書駁回再議確定，此有
      前開緩起訴處分書網路列印、臺灣高等法院檢察署處分書
      網路列印及臺灣板橋地方法院檢察署檢察官執行緩起訴處
      分命令通知書影本各1 份在卷可參，堪認異議人確有原處
      分所指酒後騎乘重型機車之違規行為。
  (二)、按行政罰法第26條第1 項、第2 項規定：「一行為同時觸
      犯刑事法律及違反行政法上義務規定者，依刑事法律處罰
      之。但其行為應處以其他種類行政罰或得沒入之物而未經
      法院宣告沒收者，亦得裁處之。」「前項行為如經不起訴
      處分或為無罪、免訴、不受理、不付審理之裁判確定者，
      得依違反行政法上義務規定裁處之。」其所揭示之所謂「
      一事不二罰」原則，探究其立法目的，係以一行為同時觸
      犯刑事法律及違反行政法上義務規定時，由於刑罰與行政
      罰同屬對不法行為之制裁，而刑罰之懲罰作用較強，故依
      刑事法律處罰，即足資警惕時，實無一事二罰再處行政罰
      之必要；且刑事法律處罰，由法院依法定程序為之，較符
      合正當法律秩序，應予優先適用。但罰鍰以外之沒入或其
      他種類行政罰，因兼具維護公共秩序之作用，為達行政目
      的，行政機關仍得併予裁處。又此所稱「其他種類行政罰
      」，係指違反行政法上之義務應受「裁罰性」之「不利處
      分」而言，依行政罰法第2 條規定，應包括限制或禁止行
      為之吊扣證照處分及警告性之講習處分在內，核先敘明。
  (三)、次按檢察官之緩起訴處分於緩起訴期間內，有下列情形之
      一者，檢察官得依職權或依告訴人之聲請撤銷原處分，繼
      續偵查或起訴：(1)於期間內故意更犯有期徒刑以上刑之罪
      ，經檢察官提起公訴者；(2)緩起訴前，因故意犯他罪，而
      在緩起訴期間內受有期徒刑以上刑之宣告者；(3)違背第25
      3 條之2 第1 項各款之應遵守或履行事項者，刑事訴訟法
      第253 條之3 第1 項定有明文。據此可徵經檢察官為「緩
      起訴」處分者，於「緩起訴」之猶豫期間內，最終是否會
      被檢察官提起公訴，猶懸而未定，亦即「緩起訴」處分於
      猶豫期間內尚未具有實質之確定力，檢察官仍得根據上開
      規定依職權或依告訴人之聲請，將被告「緩起訴」處分撤
      銷。而行政罰法第26條明定一事不二罰原則，且應受行政
      罰之行為如經不起訴處分或為無罪、免訴、不受理、不付
      審理之裁判「確定」者，始得依違反行政法上義務規定裁
      處之，並未明文包括「緩起訴」處分在內，雖「緩起訴」
      處分之最終使被告免於刑事訴追之效果與「不起訴」處分
      之效果相同，惟依行政罰法第26條第2 項之立法意旨，亦
      必須待緩起訴處分實質確定時，被告始最終地確定免於受
      刑事訴追，原處分機關始得為行政裁罰，亦即在緩起訴期
      間內即猶豫期間期滿前，該緩起訴處分仍有被撤銷之可能
      ，處分機關若於上揭緩起訴猶豫期間期滿前逕為行政裁決
      ，裁處受處分人行政罰鍰，將使受處分人日後有同時遭受
      行政處罰（指罰鍰）及刑事訴追之危險，顯與行政罰法第
      26條規定之立法意旨相違背。至酒後駕車經檢察官為緩起
      訴處分，並命駕駛人向公益團體或國庫捐款者，駕駛人係
      履行檢察官為緩起訴處分命令，此等命令名義上雖非刑罰
      ，但仍是一種特殊的處遇措施，造成駕駛人之財產減少或
      義務增加，性質上亦屬干預人民自由之處分，與刑事制裁
      無異，實質上則為刑事處罰，性質上自屬於處分金，與罰
      金無異（臺灣高等法院暨所屬法院96年法律座談會研討意
      見參照）。
  (四)、又94年12月28日修正公布，95年7 月1 日施行之道路交通
      管理處罰條例第35條第8 項規定：「前項汽車駕駛人，經
      裁判確定處以罰金低於本條例第92條第3 項所定最低罰鍰
      基準規定者，應依本條例裁決繳納不足最低罰鍰之部分」
      之規定，核屬行政罰法第26條之特別規定。倘駕駛人所支
      付之緩起訴處分金，未達道路交通管理處罰條例第92條第
      3項所定最低罰鍰基準規定者，仍須補繳不足最低罰鍰之
      部分，始為適法。是檢察官為緩起訴處分並命捐款者，其
      捐款解釋上亦屬道路交通管理處罰條例第35條第8 項所規
      定之罰金，若駕駛人所支付之緩起訴處分金，未達道路交
      通管理處罰條例第92條第3 項所定最低罰鍰基準規定者，
      依該條例第35條第8 項之規定，仍須補繳不足最低罰鍰之
      部分。則於緩起訴猶豫期間屆滿後，對上述不足額處分，
      處分機關仍有裁處罰鍰之空間，惟此須俟緩起訴猶豫期間
      屆滿後始得為之（臺灣高等法院暨所屬法院97年法律座談
      會提案研討意見參照）。
  (五)、準此，本件異議人上開酒後騎乘重型機車之行為，同時違
      反道路交通管理處罰條例第35條第1 項第1 款與刑第185
      條之3 之規定，係一行為同時觸犯刑事法律及違反行政法
      上義務規定，依行政罰法第26條第1 項前段規定，應依刑
      事法律處罰之，而異議人酒後騎乘重型機車違反刑法第18
      5 條之3 之規定，業經臺灣板橋地方法院檢察署檢察官於
      98年10月26日以98年度速偵字第6149號為緩起訴處分，緩
      起訴期間為1 年，並命異議人應於緩起訴處分確定，收受
      檢察官執行緩起訴處分命令通知書後3 個月內，向財團法
      人臺灣兒童暨家庭扶助基金會臺北縣分事務所基金會支付
      1 萬元，嗣前開緩起訴處分於99年1 月4 日確定，緩起訴
      處分日期為99年1 月4 日至100 年1 月3 日，且該緩起訴
      處分期間尚未屆滿。則揆諸前開說明，必須待緩起訴處分
      實質確定時，異議人始最終地確定免於受刑事訴追，原處
      分機關始得為行政裁罰裁處罰鍰，亦即在緩起訴期間內即
      猶豫期間期滿前，該緩起訴處分仍有被撤銷之可能，此時
      原處分機關若依法為行政裁決為罰鍰處分，將使受處分人
      有同時遭受行政處罰（罰鍰）及刑事訴追之危險，顯與行
      政罰法第26條規定之立法意旨相違背。
五、綜上所述，原處分機關裁決書所為裁處異議人罰鍰4 萬5 千
    元部分之處分，容有未洽，是異議人就此部分所為之本件異
    議，為有理由，自應由本院將此部分處分予以撤銷。另關於
    原處分機關對異議人裁處吊扣駕駛執照12個月及施以道路交
    通安全講習部分，係屬行政罰法第26條第1 項但書及第2 條
    第1 款所稱之其他種類行政罰，而異議人並未就此等部分聲
    明異議，且異議人之機車駕駛執照亦已於99年3 月10日起由
    原處分機關吊扣中，本院自無庸為任何准駁，附此敘明。
六、末以，原處分機關援引交通部95年7 月17日交路字第095000
    6986號函釋，認「緩起訴乃附帶條件的不起訴處分，亦即是
    不起訴的一種」，而認應維持原裁處罰鍰之處分云云。惟按
    法官依據法律獨立審判，憲法第80條定有明文；且各機關依
    其職掌就有關法規為釋示之行政命令，法官於審判案件時，
    固可予以引用，但仍得依據法律，表示適當之不同見解，並
    不受其拘束，司法院大法官會議解釋釋字第216 號解釋意旨
    可資參照。是原處分機關所提前開函釋，既與本院前揭見解
    不同，本院自不受其拘束，附此敘明。
據上論斷，應依道路交通管理處罰條例第87條第2 項，道路交通
案件處理辦法第20條，裁定如主文。
中    華    民    國    99    年    6    月    4      日
                    交通法庭  法  官  樊季康
以上正本證明與原本無異
如不服本裁定應於送達後5日內向本院提出抗告狀
                              書記官  陳秀慧
中    華    民    國    99    年    6     月    4     日

司法院資訊處製作；財團法人民間司法改革基金會備份。
